【裁判字號】    97,消債更,1099
【裁判日期】    971006
【裁判案由】    聲請更生程序
【裁判全文】
臺灣高雄地方法院民事裁定          97年度消債更字第1099號
聲  請  人  甲○○
上列當事人因消費者債務清理事件聲請更生，本院裁定如下：
    主  文
聲請駁回。
聲請費用由聲請人負擔。
    理  由
一、聲請意旨略以：伊因積欠安泰銀行股份有限公司（下稱安泰
    銀行）等債權人計新台幣（下同）3,697,914 元，於民國95
    年7 月6 日依金融主管機關協調成立之中華民國銀行公會會
    員辦理消費金融案件無擔保債務協商機制，與債權人達成分
    期還款協議，同意自95年7 月起、分120 期、利率2%、每月
    10日繳納39,441元方式償還，至全部清償為止。然伊為高雄
    市立民生醫院技工，每月收入僅約5 萬元，扣除每月應繳之
    協商金額39,441元後，無法維持基本生活開銷，僅能於97年
    2 月選擇毀諾，有不可歸責於己，致致履行原協商條件顯有
    重大困難，爰依法聲請准允更生等語。
二、按債務人與金融機構協商成立者，不得聲請更生或清算，但
    因不可歸責於己之事由，致履行顯有重大困難者，不在此限
    ；本條例施行前，債務人依金融主管機關協調成立之中華民
    國銀行公會會員辦理消費金融案件無擔保債務協商機制與金
    融機構成立之協商，準用前項之規定，消費者債務清理條例
    （下稱消債條例）第151 條第5 項、第6 項分別定有明文。
    衡諸債之關係係以當事人間之信賴關係為基礎，為社會經濟
    組織之重要支柱，故當事人於以法律行為追求自己之利益之
    際，亦應顧及對方之利益，並考量債權債務在社會上之作用
    ，本於誠實及信用之原則，行使債權及履行債務。是對於已
    陷入經濟上困境之消費者，若任其於惡性循環之債務窘境中
    自生自滅，將衍生嚴重之社會問題，難以維持安定之社會經
    濟秩序，故為兼顧債權人、債務人雙方之利益，對陷於經濟
    上困境之消費者，乃允其於消債條例施行後，得選擇以重建
    型之更生程序或清算型之清算程序清理其債務，藉以妥適調
    整債務人與債權人及其他利害關係人間之權利義務關係，保
    障債權人獲得公平受償，並謀求消費者經濟生活之重建復甦
    機會。惟對於已與金融機構協商成立，或於本條例施行前，
    已依金融主管機關協調成立之中華民國銀行公會會員辦理消
    費金融案件無擔保債務協商機制與金融機構成立協商之債務
    人，若非因不可歸責於己之事由，致履行顯有重大困難，僅
    係為圖謀減免債務，而不為債務之履行，自有違債權契約為
    誠信契約之本旨，故依消債條例第151 條第6 項準用同條第
    5 項前段之規定，不得聲請更生或清算，始能避免肇致道德
    危險。次按債務清償方案成立後，應由債務人按其條件履行
    ，如因事後發生情事變更，在清償期間收入或收益不如預期
    ，致該方案履行困難甚或履行不能，因不可歸責於己，始能
    准許債務人聲請更生或清算，以避免債務人任意毀諾已成立
    之協商，濫用更生或清算之裁判上債務清理程序。從而所謂
    「不可歸責於己之事由」，應係指客觀上聲請人之支出增多
    ，或收入、收益減少，非其成立協商時所能預期，諸如物價
    上漲而成本增加、家屬患病等以致支出增加，或因病無法工
    作、僱佣之公司倒閉或裁員、失業、減薪等以致收入減少，
    均屬之。
三、聲請人現積欠安泰銀行等債權人計3,697,914 元，於95年7
    月6 日依金融主管機關協調成立之中華民國銀行公會會員辦
    理消費金融案件無擔保債務協商機制，與債權人達成分期還
    款協議，同意自95年7 月起、分120 期、利率2%、每月10日
    繳納39,441元方式償還，而聲請人僅繳納至97年2 月止，即
    未再依協議繼續履行分期償還等情，有聲請人提出之財團法
    人金融聯合徵信中心當事人綜合信用報告1 份、債權人清冊
    1 份、協議書1 份等附卷可稽（詳卷第22至25頁、第9 至11
    頁、第15至16頁），應認真實。是聲請人於前既已依債務協
    商機制與金融機構成立協商，依上開說明，其原本應依此協
    商結果而為誠信履行，故其欲援引上開條例條項之例外規定
    而再聲請更生或清算時，自應就其不依約履行是否具不可歸
    責於己之事由而致履行顯有重大困難之情形詳為審查，以避
    免道德上之危險。本件聲請人固主張其每月薪資僅5 萬元，
    扣除每月每月應繳之協商金額後，每月均入不敷出，係不可
    歸責於己之原因而毀諾並為本件更生之聲請云云。然查：
  (一)聲請人伊為高雄市立民生醫院技工，95年度所得共計815,58
    0 元；96年度所得共計828,616 元，2 年間每月所得平均約
    68,508元（1,644,196 元÷24＝68,508.166元），有聲請人
    提出之財政部臺灣省南區國稅局95年度、96年度綜合所得稅
    各類所得資料清單各1 份可按（詳卷第12、13頁），則聲請
    人主張其每月薪資僅5 萬元，已非可採。另聲請人主張由其
    扶養之子女徐碧蔆、徐晟凱，依法應負扶養義務者除聲請人
    外，尚有其配偶許春桃1 人，有戶籍謄本及家族系統表各1
    件可佐（詳卷第18至19頁、第62至63頁），而以內政部社會
    司96年度高雄市每人每月之最低生活標準10,708元計算，聲
    請人每月應負擔之扶養費為10,708元（計算式：【10,708元
    ×2 人】÷2 人＝10,708元），另依上開標準應認聲請人每
    月最低生活費亦為10,708元，則聲請人每月所得扣除其個人
    最低生活費用、所應負擔之扶養費用及原協商應繳之金額39
    ,441 元 後，尚有餘款7,651 元（計算式：68,508元－10,7
    08元－10,708元－39,441元＝7,651 元）可供運用，顯足以
    依原協商條件履行，此由聲請人在97年2 月毀諾前已依原協
    商條件，依約繳付長達20期應納之款項，益得明證，自難認
    聲請人履行協商有何重大困難之處。
  (二)聲請人自95年7 月間協商成立前，即在高雄市立民生醫院擔
    任技工，目前仍在原單位任職，亦經其於更生聲請狀中陳述
    甚明，且聲請人應負擔扶養子女徐碧蔆、徐晟凱義務之狀態
    ，在其與前述安泰銀行等債權人達成協商結論前亦早已存在
    ，聲請人復未釋明在協商成立後，有何不可預料之原因致其
    收入大幅減少或支出因而增加之情。準此，聲請人前於95年
    7 月間債務協商成立時，與其於97年2 月毀諾，未依協議還
    款時，期間收入、支出既無任何重大變化，則聲請人主張其
    因不可歸責於己之事由，以致履行協商成立之還款協議顯有
    重大困難乙節，委無足採。
四、綜上，聲請人與全體無擔保債權銀行前經協商成立，且未能
    舉證證明有何不可歸責於己之事由，致履行協商顯有重大困
    難情事存在，揆諸首揭規定及說明，其聲請即屬聲請更生之
    要件不備，應予駁回。
五、爰依消費者債務清理條例第8 條前段、第15條，民事訴訟法
    第78條，裁定如主文。
中    華    民    國    97    年    10    月    6     日
                  民事第六庭  法  官  李育信
上為正本係照原本作成。
如不服本裁定，應於裁定送達後10日內，以書狀向本院提出抗告
，並繳納抗告費新臺幣1 千元。
中    華    民    國    97    年    10    月    6     日
                              書記官  林玉珊


司法院資訊處製作；財團法人民間司法改革基金會備份。
